最高法院刑事判決　　　　　　九十六年度台上字第四八八二號
上　訴　人　甲○○
　　　　　　乙○○
共　　　同
選任辯護人　劉淑華律師
上列上訴人等因殺人等罪案件，不服台灣高等法院台中分院中華
民國九十六年六月二十一日第二審判決（九十五年度上重訴字第
六七號，起訴案號：台灣彰化地方法院檢察署九十四年度偵字第
二一三一、二三四七、四八九四號），提起上訴，本院判決如下
：
    主  文
原判決關於甲○○、乙○○部分撤銷，發回台灣高等法院台中分
院。
    理  由
本件原判決認定上訴人甲○○因長期施用毒品且經濟困難，乃思
持槍向被害人李天德強盜財物及毒品，甲○○遂於民國九十四年
二月二十一日下午三時許，前往嘉義市○○街一九五巷三十三之
三十一號六樓之一許成裕住處，假借其配偶即上訴人乙○○有外
遇為由，向許成裕借得具殺傷力之改造玩具手槍一支（仿BERETT
A廠92FS 型半自動手槍製造之金屬玩具手槍，換裝土造金屬滑套
、槍機、槍管改造而成，含彈匣一個，槍枝管制編號：0000
000000），及具殺傷力之土造子彈六顆，而未經許可持有
上開槍彈。甲○○於返回雲林縣麥寮鄉○○路七十二號租住處後
，即向乙○○表示其擬持上開槍彈強盜財物，囑乙○○依其所言
配合行動，上訴人二人即基於意圖為自己不法之所有及共同持有
前揭槍彈強盜之犯意聯絡，駕車返回雲林縣台西鄉○○村○○路
二十四巷六十一號甲○○老家，甲○○即指示乙○○將內裝汽油
之桶子一個，搬上車牌號碼三三一六－ＪＹ之自小客車上，準備
供嚇唬被害人之用。甲○○隨即於同日下午六時三十分許，撥打
電話予被害人佯稱欲購買毒品三錢，將被害人引誘至甲○○老家
附近見面，甲○○於坐上被害人駕駛之車牌號碼六七六一－ＪＫ
自小客車後，先向被害人表示其最近手頭不便，希望被害人能賒
欠一次等語，甲○○於遭被害人拒絕後即依原強盜財物之計畫，
持上開槍彈控制被害人之行動自由後，另以其所有之手銬一副銬
住被害人，並喝令被害人將車駛往偏僻處，甲○○隨即以行動電
話聯絡乙○○，由乙○○駕駛上開載有汽油桶之自用小客車尾隨
在後，嗣二車行駛至彰化縣芳苑鄉○○村○街幹十一電線桿南方
一百公尺處之產業道路旁停下，甲○○於被害人雙手遭銬住而不
能抗拒之情形下，強劫被害人身上之現金新台幣（下同）四至五
萬元及海洛因十餘包，嗣被害人要求施用海洛因，甲○○乃改以
繩索綑綁被害人之雙手。被害人為求脫身而向甲○○表示綽號「
阿興」者可為強盜對象，甲○○至同日晚間八時許，對被害人未
能查悉綽號「阿興」者之聯絡電話而漸感不耐，即至乙○○所駕
駛之自小客車內取出汽油桶，並將汽油潑灑在被害人所駕駛自小
客車駕駛座處，欲以此威嚇被害人儘速聯絡到綽號「阿興」者，
被害人見狀心生畏懼而奮力掙脫繩索，自其所駕駛之自用小客車
內逃出，惟仍遭甲○○制伏在路旁水溝邊，甲○○復單獨萌生殺
人之故意，持上開具殺傷力改造手槍以貼近接觸之方式，朝被害
人頭部靠近左眼處射擊一槍，子彈由被害人左眼旁斜射入左腦，
致被害人因腦挫傷而當場死亡。甲○○為毀滅車牌號碼六七六一
－ＪＫ自用小客車上之指紋等跡證，復另行起意將上開自用小客
車焚燬，並指示在附近停等之乙○○駕車前來接應離開現場，隨
後並將上開槍彈（剩具殺傷力之土造子彈五顆）返還許成裕。被
害人之屍體及上開遭焚毀之自用小客車，於翌日即九十四年二月
二十二日上午，遭人發現並報警處理，經警循線於九十四年三月
十六日，在台南縣善化鎮○○路三號，拘提上訴人二人到案，並
扣得上開手銬一副；另在嘉義縣水上鄉凌雲二村一六七號，緝獲
許成裕並扣得上開具殺傷力改造手槍一支，及具殺傷力之子彈十
八顆（含甲○○返還具殺傷力之土造子彈五顆，該十八顆子彈均
經鑑定擊發）等情。因而撤銷第一審關於甲○○加重強盜、殺人
部分及乙○○部分之判決，改判依牽連犯從一重論處甲○○強盜
殺人，乙○○共同攜帶兇器強盜罪刑；維持第一審關於論處甲○
○毀棄他人自小客車，足以生損害於他人罪刑部分之判決，駁回
甲○○在第二審關於該部分之上訴，固非無見。
惟查：(一)、有罪之判決書應記載適用之法律，刑事訴訟法第三百
十條第七款定有明文。原判決於事實欄認定記載：甲○○思以持
槍強盜之方式獲取財物及毒品，並選定從事毒品買賣之被害人為
下手對象，而與乙○○基於意圖為自己不法之所有及共同持有前
揭槍彈強盜之犯意聯絡，向被害人強劫得現金四至五萬元及海洛
因十餘包（原判決事實欄一之(三)），嗣並將其中一大包海洛因欲
分給許成裕，惟遭許成裕拒絕並將之丟棄在馬桶內沖走（原判決
事實欄(五)）；於理由欄援引甲○○於第一審審理中供述：……伊
也拿一包（海洛因）起來，捲菸抽（原判決第十二頁第二十八行
）……伊向許成裕說這包毒品補償你，許成裕說伊不用毒品，就
把毒品沖掉（原判決第十三頁第十二至十五行）……搶到的海洛
因跟乙○○一起施用（原判決第十三頁第二十三行），及援引乙
○○於第一審審理中供述：……毒品部分就由伊跟甲○○留用（
原判決第十四頁第十七行）等情，苟俱屬無訛，則上訴人二人強
劫得被害人之海洛因十餘包及彼等所為之上開行為，究應如何為
法律上之評價？及其與上訴人二人其餘犯行間之法律關係如何？
俱與上訴人二人究應如何為法律上之適用攸關，自應詳予論述說
明。原判決就上訴人二人上開部分犯行，未說明究應如何為法律
上之評價，復未說明其與上訴人二人其餘犯行間之法律關係如何
，本院無從判斷其適用法律是否有當，尚有未合。(二)、依法應於
審判期日調查之證據雖已調查，而其內容未明瞭者，即與未經調
查無異，如遽行判決，仍屬應於審判期日調查之證據而未予調查
，尚不得遽對被告為有利或不利之認定。原判決認定甲○○係單
獨另行起意殺害被害人，乙○○就殺害被害人部分，與甲○○間
並無犯意聯絡，係以檢察官就上情並未舉證（原判決第十八頁第
二十八行至第二十九頁第一行），為其主要論據之一。然第一審
檢察官於向原審提出之補充上訴理由書中指稱：……負責為被害
人解剖屍體之法醫師蔡崇弘結證稱：被害人腳部有燒灼傷所引起
之水泡，而被害人應係遭開槍後即瞬間馬上死亡等情，足見甲○
○潑灑汽油至被害人所在車內後隨即點火引燃，導致在車內尚未
遭槍擊之被害人亦遭燒灼，否則被害人身上不會有活人才有之水
泡反應，被害人遭火燒及後掙脫繩索逃出車外，復為自後追及之
甲○○射擊一槍死亡，顯見甲○○於潑灑汽油至被害人所在車內
時，即具有致被害人於死之犯意，否則何須點燃汽油焚燒雙手遭
綑綁之被害人。又鑑定機關認定起火點係在駕駛座，亦可佐證甲
○○係為製造被害人自焚之假像。另甲○○綑綁被害人時，需一
手持槍控制被害人，僅存一手能實施綑綁，如非有乙○○之協助
，無法殺害被害人，而乙○○於第一次警詢中亦坦承：有下手綑
綁被害人，參酌作案之汽油係乙○○所準備，堪認整個強盜殺人
計畫係上訴人二人所謀議（原審卷第一宗第一０七頁）等情，是
否屬實？苟第一審檢察官上開指稱各情係屬事實，則原判決所認
定之事實是否確與實情相符，及乙○○就殺人部分是否與甲○○
無犯意之聯絡，即尚非全無疑義，仍待調查釐清論述說明。而上
情與本件事實如何及如何為法律之適用攸關，自應詳予調查釐清
論述說明。乃原審就上情未詳予調查釐清，逕以檢察官就乙○○
如何有殺人犯意聯絡部分未為舉證，即為有利乙○○之論斷，其
查證未盡且理由欠備，遽行判決，尚嫌速斷，其審理猶有未盡。
以上或為上訴意旨所指摘，或為本院得依職權調查之事項，原判
決關於此部分即有不當。按第三審法院應以第二審判決所確認之
事實為判決基礎，刑事訴訟法第三百九十四條第一項前段定有明
文。原判決上述之違背法令，影響於事實之確定，本院無可據以
為裁判，應將原判決關於此部分撤銷，發回原審法院更為審判。
甲○○所犯刑法第三百五十四條之毀損罪部分，雖屬刑事訴訟法
第三百七十六條第一款所規定不得上訴於第三審法院之案件。然
檢察官於上開補充上訴理由書中，指稱甲○○於潑灑汽油至被害
人所在車內時，即具有致被害人於死之犯意等情，已如前述，甲
○○並就原判決全部提起上訴。則甲○○所犯毀損罪與其餘所犯
各罪間，是否具有裁判上一罪關係之事實與適用法令之當否不明
，尚待事實審調查釐清，基於審判不可分原則，甲○○所犯刑法
第三百五十四條毀損罪部分，應併予撤銷發回，附此敘明。
據上論結，應依刑事訴訟法第三百九十七條、第四百零一條，判
決如主文。
中　　華　　民　　國　九十六　年　　九　　月　 十三　 日
                      最高法院刑事第一庭
                          審判長法官  董　明　霈
                                法官  林　茂　雄
                                法官  張　祺　祥
                                法官  呂　永　福
                                法官  何　菁　莪
      本件正本證明與原本無異
                                      書  記  官
中　　華　　民　　國　九十六　年　　九　　月　 二十　 日
                                                      v
